臺灣高等法院民事判決　　　　　　　　　　　　　　九十三年度上更(一)字第八五號
　　上　訴　人　乙○○
　　訴訟代理人　王東山律師
　　複代理人　　李美寬律師
　　　　　　　　張宜暉律師
　　被上訴人　　甲○○
　　訴訟代理人　劉陽明律師
　　　　　　　　陳璧秋律師
當事人間請求返還不當得利事件，上訴人對於中華民國九十年五月三十日臺灣臺北地
方法院八十九年度訴字第四二０八號第一審判決提起上訴，經最高法院第一次發回更
審，本院於九十三年八月十七日言詞辯論終結，判決如下：
    主    文
原判決廢棄。
被上訴人應給付上訴人新台幣肆佰肆拾萬元，及自民國八十九年十月八日起至清償日
止，按年息百分之五計算之利息。
第一、二審及發回前第三審訴訟費用由被上訴人負擔。
本判決第二項，於上訴人以新台幣壹佰伍拾萬元為被上訴人預供擔保後，得假執行，
但被上訴人如於假執行程序實施前以新台幣肆佰肆拾萬元為上訴人預供擔保後，得免
為假執行。
    事    實
甲、上訴人方面：
一、聲明：
  (一)原判決廢棄。
  (二)右廢棄部分，被上訴人應給付上訴人新台幣（下同）四百四十萬元整及自起訴狀
    繕本送達翌日起至清償日止，按年息百分之五計算之利息。
  (三)願供擔保，請准宣告假執行。
二、陳述：除與原判決及發回前本院前審記載相同者，茲引用之外，補稱：
  (一)查上訴人雖基於借貸之意思，分別於八十六年九月四日、八十六年十月十五日交
    付系爭二紙支票予被上訴人，詎被上訴人提示兌領後，竟改稱前開四百四十萬元
    係上訴人基於其他之原因關係（合夥、買賣等）而為之交付，並非基於借貸關係
    而取得（亦即被上訴人係否認其與上訴人間存有借貸關係），且藉口不予返還，
    是被上訴人前開行為自足以證明兩造間就借貸乙情之意思表示並未一致，故參諸
    民法第一五三條第一項之規定，兩造間之消費借貸契約並未有效成立，既消費借
    貸契約未有效成立，被上訴人取得系爭支票自無法律上之原因甚明。
  (二)次查，雖支票為無因證券，交付票據之原因甚多，上訴人當初交付予被上訴人系
    爭支票之原因，確僅基於消費借貸之意思。被上訴人主張上訴人係基於買賣、贈
    與之法律關係及基於處理兩造婚姻關係存續中之財產而交付系爭二紙支票，均非
    實在，則被上訴人就上開積極事實，自應負舉證責任。
乙、被上訴人方面：
一、聲明：
  (一)上訴駁回。
  (二)如受不利判決請准供擔保免為假執行。
二、陳述：除與原判決及發回前本院前審記載相同者，茲引用之外，補稱：
  (一)所謂主張積極事實者應負舉證責任，係限於「消極確認之訴」。至於給付之訴，
    參見最高法院四十三年台上字第三七七號判例：「請求履行債務之訴，除被告自
    認原告所主張債權發生原因之事實外，應先由原告就其主張此項事實，負舉證之
    責任，必須證明其為真實後，被告於其抗辯事實，始應負證明之責任，此為舉證
    責任分擔之原則。」，應由原告負舉證責任，殆無疑義。
  (二)被上訴人取得票據之原因係出讓合夥之股款予上訴人，如上訴人否認有讓與股款
    ，則被上訴人主張係贈與（本院卷第二九頁）。
    理    由
一、本件上訴人於原審起訴主張：伊於八十六年八月及十月間，因上訴人缺錢使用，
    而分別簽發票號BH00000000、金額四百萬元；票號BH00000000
    、金額四十萬元之支票二紙，經由被上訴人背書兌領，嗣因伊曾起訴主張雙方間
    有消費借貸關係，請求被上訴人給付四百四十萬元，但因無法證明雙方間有消費
    借貸關係存在，經最高法院判決敗訴確定在案，而被上訴人收受上開款項並無法
    律上之原因，爰依不當得利之規定提起本件訴訟，請求判決如主文第二項所示。
二、被上訴人則以：系爭款項上訴人於另案中係主張借貸法律關係請求伊返還，因上
    訴人未能盡舉証責任而遭敗訴確定，自不得因此而謂兩造間之借貸意思未合致，
    即屬不當得利，本件上訴人交付系爭支票係因兩造在婚姻關係存續中，為能在美
    國購買不動產及節稅、隱秘財產之考量，乃由兩造及上訴人之子王怡平三人以合
    夥關係，在八十五年九月間成立pan  am race street investment partnership
    ，並以合夥名義購得雷斯街0000－0000號房屋土地，嗣後兩造不願繼續婚姻關係
    ，而進行離婚協議，並就婚姻關係中之資產一併處理，故由被上訴人將其對上開
    合夥之權利轉讓與上訴人，並由上訴人開立系爭支票給付，故其取得該票款乃係
    因轉讓合夥股份及處理婚姻關係中之財產，退步言之，至少亦係基於贈與所為之
    給付，並非無法律上之原因而受利益等語，資為抗辯。
三、查上訴人起訴主張曾交付被上訴人系爭支票二紙，且被上訴人業已兌現領取該項
    款之事實，為兩造所不爭執，並有系爭支票二紙影本為證，自堪信為真正。
四、至上訴人主張被上訴人受領系爭票款無法律上之原因，則遭被上訴人否認，並以
    前開情詞置辯。經查：
  (一)按「當事人主張有利於己之事實者，就其事實有舉證之責任。但法律別有規定，
    或依其情形顯失公平者，不在此限。」民事訴訟法第二百七十七條定有明文。就
    某一特定待證事實，其舉證責任之分配，應考量法律之明文規定、法律規範之型
    式及立法意旨、兩造對系爭事實舉證之難易程度、事件發生之蓋然性等事項，綜
    合而公平地加以判斷。而對於事實之認定，除依賴直接證據外，吾人亦得綜合客
    觀社會蓋然性，援引經驗法則作為事實推定之基礎（民事訴訟法第二百八十二條
    參照）。
  (二)查本件上訴人主張，伊曾交付上訴人系爭支票二紙業已兌現之積極事實，為上訴
    人所不爭執，可信為真正。且上訴人於前案對於所主張交付之原因事實為借貸關
    係，因舉證不足，經前案判決認上訴人受領系爭四百四十萬元利益並無借貸關係
    存在確定一節，為被上訴人所不爭執，並有判決書一紙在卷可稽。是被上訴人收
    受系爭四百四十萬元，顯非基於借貸之原因。至關於該四百四十萬元給付之原因
    ，據被上訴人陳稱：係因兩造在婚姻關係存續中，為能在美國購買不動產及節稅
    、隱秘財產之考量，乃由兩造及上訴人之子王怡平三人以合夥關係，在八十五年
    九月間成立pan am race street investment partnership ，並以合夥名義購得
    雷斯街0000－0000號房屋土地，嗣後兩造不願繼續婚姻關係，而進行離婚協議，
    並就婚姻關係中之資產一併處理，故由被上訴人將其對上開合夥之權利轉讓與上
    訴人，並由上訴人開立系爭支票給付，故其取得該票款乃係因轉讓合夥股份及處
    理婚姻關係中之財產，或基於贈與所為之給付云云。然上訴人則否認有上開給付
    原因存在。本院依下列諸事證，認被上訴人所主張之上開給付原因並不存在，茲
    分別說明如后：
    1.上訴人非基於買賣關係而交付系爭二紙支票：
      查被上訴人前審曾提出乙份不動產買賣契約書（詳本院前審第七十頁被上證一
      ），並據此主張兩造有合夥購買位於美國之不動產，且被上訴人之持分為四分
      之一等事實，惟按該買賣契約書觀之，該不動產係以七十五萬元美金購得，故
      被上訴人所占持分之價值應為十八萬七千五百元美金，折合台幣約為六百三十
      七萬五千元（美金與台幣之匯率比係以1:34計之），而上訴人交付之金錢僅四
      百四十萬元，與前開金額相距甚大，是被上訴人豈有甘願損失近二百萬元，而
      將其持份賣予上訴人之理？再者，依被上訴人於前審所提出之保險公司抵押與
      裁決調查資料（詳本院前審第七七頁被上證二）觀之，其調查之範圍係至
      二００一年三月三十一日止，而最後契約紀錄顯示該房地之所有人仍為「PAN
      AM RACE STREET INVESTMENT PARTNERSHIP」， 並未有所更動，亦無隻字片語
      足證該房地之權利有任何變動之情形，由是益證上訴人交付系爭支票之原因，
      絕非為承購被上訴人於前開不動產上所占之持分。至被上訴人另稱上訴人已將
      原登記於被上訴人名下之合夥權利，登記於其次子王怡康名下云云，則為上訴
      人所否認，被上訴人復未舉證以實其說，自不足採。
    2.上訴人非基於贈與之法律關係而交付系爭二紙支票：
      查系爭支票有二張，分別為八十六年九月四日發票，票面金額為四百萬元，及
      八十六年十月十五日發票，票面金額為四十萬元，茍前開金額係上訴人贈與被
      上訴人者，衡諸一般常情，上訴人應直接交付一定金額之支票乙紙，豈有於不
      同之時期開立不同票面金額之二紙支票之理？是此部分，被上訴人主張，亦不
      足採。
    3.上訴人非基於處理兩造婚姻關係存續中之財產而交付系爭二紙支票：
      查上訴人交付系爭二紙支票時，兩造仍為夫妻，此節被上訴人亦不爭執（詳本
      院前審卷第一一八頁、第一三五頁），既當時兩造仍為夫妻，自無所謂「處理
      婚姻關係存續中財產」之理，是上訴人亦無為處理兩造婚姻關係存續中之財產
      而交付系爭二紙支票之可能。
  (三)按無法律上之原因而受利益，致他人受損害者，應返還其利益，民法第一百七十
    九條前段定有明文。本件發回意旨雖謂：「查被上訴人（按即乙○○）係以其與
    上訴人（按即甲○○）間並無消費借貸關係存在，上訴人兌領系爭支票四百四十
    萬元為不當得利，應予返還為由，提起本訴，依首開舉證責任分配原則之說明，
    自應由被上訴人先就上訴人收受系爭支票為無法律上之原因之有利於己之事實負
    舉證之責。然考諸民事訴訟法第二百七十七條修正理由：「關於舉證責任之分配
    情形繁雜，僅設原則性之規定，未能解決一切舉證責任之分配問題，故最高法院
    於判例中，即曾依誠實信用原則定舉證責任之分配。爰於原條文之下增訂但書，
    規定「但法律別有規定，或依其情形顯失公平者，不在此限。」以資因應。在本
    件情形，被上訴人既受領上訴人之給付四百四十萬元，上訴人主張借貸為被上訴
    人所否認，且為另案判決確定借貸關係不存在，而被上訴人所辯受領之原因復均
    不足採信，已如前述，則上訴人就不當得利無法律上原因之消極事實其舉證方法
    已窮，如仍令其負舉證責任，即顯失公平，則應認上訴人主張兩造間之給付無法
    律上之原因為可採信。
五、綜上所述，上訴人本於不當得利之法律關係，請求被上訴人給付四百四十萬元及
    自起訴狀繕本送達翌日起八十九年十月八日起（見一審卷第一七頁）至清償日止
    ，按年息百分之五計算之利息，應予准許，原審所為上訴人敗訴之判決，尚有未
    洽，上訴意旨指摘原判決不當，求予廢棄改判，為有理由，爰予廢棄改判如主文
    第二項所示，並依聲請為附條件之准、免假執行之宣告。
六、本件事證已臻明確，兩造其餘陳述及所提出之攻擊防禦方法，均與判決結果不生
    影響，爰不一一審酌，附此敘明。
七、據上論結，本件上訴為有理由，依民事訴訟法第四百五十條、第七十八條，判決
    如主文。
中　　　華　　　民　　　國　　九十三　　年　　　八　　　月　　三十一　　日
                              民事第一庭
                                  審判長法  官  尤  豐  彥
                                        法  官  湯  美  玉
                                        法  官  陳  金  圍
右正本係照原本作成。
如不服本判決，應於收受送達後二十日內向本院提出上訴書狀，其未表明上訴理由者
，應於提出上訴後二十日內向本院補提理由書狀（均須按他造當事人之人數附繕本）
上訴時應委任律師或具有律師資格之人之委任狀；委任有律師資格者，另應附具律師
及格證書及釋明委任人與受任人有民事訴訟法第四百六十六條之一第一項但書或第二
項（詳附註）所定關係之釋明文書影本。
中　　　華　　　民　　　國　　九十三　　年　　　九　　　月　　  一  　　日
                                        書記官　章  大  富
附註：
民事訴訟法第四百六十六條之一（第一項、第二項）：
對於第二審判決上訴，上訴人應委任律師為訴訟代理人。但上訴人或其法定代理人具
有律師資格者，不在此限。
上訴人之配偶、三親等內之血親、二親等內之姻親，或上訴人為法人、中央或地方機
關時，其所屬專任人員具有律師資格並經法院認為適當者，亦得為第三審訴訟代理人
。
